【裁判字號】    98,上,225
【裁判日期】    990413
【裁判案由】    確認工會決議無效
【裁判全文】
臺灣高等法院臺南分院民事判決  98年度上字第225號
上  訴  人  乙○○
被 上訴 人  臺南市廣告服務職業工會
法定代理人  甲○○
上列當事人間請求確認工會決議無效事件，上訴人對於中華民國
98年11月25日臺灣臺南地方法院第一審判決（98年度訴字第1002
號）提起上訴，本院於99年3月30日言詞辯論終結，判決如下：
    主    文
上訴駁回。
第二審訴訟費用由上訴人負擔。
    事實及理由
一、按確認法律關係之訴，非原告有即受確認判決之法律上利益
    者，不得提起之；確認證書真偽或為法律關係基礎事實存否
    之訴亦同，惟確認法律關係基礎事實存否之訴，以原告不能
    提起他訴訟者為限，民事訴訟法第247條第1項、第2項定有
    明文。而所謂有即受確認判決之法律上利益，係指法律關係
    之存否不明確，原告主觀上認其在法律上之地位有不安之狀
    態存在，且此種不安之狀態，能以確認判決將之除去者而言
    ，故確認法律關係成立或不成立之訴，苟具備前開要件，即
    得謂有即受確認判決之法律上利益（最高法院42年台上字第
    1031號、52年台上字第1237號、52年台上字第1240號等判例
    參照）。查，本件上訴人訴請確認被上訴人於民國（下同）
    98年5月31日會員大會會議對於上訴人所為停權2年之決議無
    效，事涉上訴人於2年期間內不得本於會員身分參與被上訴
    人會員大會議決相關事項，是以該停權決議是否無效，應屬
    依該決議所生相關法律關係之基礎事實存否之問題，而上訴
    人就該決議是否無效，除提起確認之訴外，並不能以提起其
    他給付之訴或形成之訴，更能有效且適切地達成其訴訟之目
    的，故依上開規定，上訴人就訴請確認被上訴人98年5月31
    日會員大會會議對於上訴人所為停權2年之決議無效，應有
    即受確認判決之法律上利益，先予敘明。
二、本件上訴人起訴主張：依民法第56條第2項規定，總會之決
    議內容違反法令或章程，其決議即屬無效。而被上訴人工會
    章程第11條規定：「會員違反本會章程或其他不法情事，致
    妨害本會名譽、信用，由監事會查明屬實者，得按其情節輕
    重，分別予以警告、停權、罰款、除名等處分。」可知會員
    受處分之條件，必須有違反章程或其他不法情事，致妨害該
    會之名譽、信用者，有其中一種情形，即應受處罰。被上訴
    人工會於98年5月31日召開會員大會決議處分上訴人，其處
    分理由為「會員乙○○先生違反本會章程」，並非以上訴人
    有其他不法情事，致該會受名譽及信用之損害。既然被上訴
    人認定上訴人違反章程，則違反章程第幾條之規定？違反情
    形又如何？被上訴人即無法舉證證明，則其停權處分之決議
    ，自無從成立。又依被上訴人工會章程第15條第2項規定，
    理監事任期為3年。換言之，該工會第6屆大會乃自96年4月l
    日起至99年3月31日止，此期間即為第6屆理、監事之任期，
    第7屆大會則自99年4月1日起算，該屆之理、監事亦應重新
    選舉。由此可見，第6屆大會決議處分上訴人停權2年之期間
    ，不得逾99年3月31日，否則上訴人如擬參與第7屆理、監事
    之選舉，因遭停權2年之處分（98年6月1日至100年5月31日
    ），以致無法參選，如此，豈非剝奪上訴人之被選舉權？且
    該工會如獲知其會員擬參選下屆理、監事時，亦逕可假藉其
    他理由對該會員予以停權處分，以達到禁止其參選之目的。
    第6屆大會既然至99年3月31日屆滿，而該屆大會對上訴人處
    分停權2年之期間則至100年5月31日，結果產生第6屆大會職
    權跨越第7屆大會，有違事理。上訴人於97年9月間，先後寄
    函3紙給被上訴人工會會員，以譴責被上訴人所為瑕疵，惟
    均係對事不對人，自始即無毀謗甲○○之意，否則事隔年餘
    ，被上訴人工會或甲○○何不提出控訴？被上訴人於原審98
    年9月9日辯論期日指稱：「原告的陳述內容，用語非常不適
    當。」用語既僅止於不適當，自難有任何違法情事可言。至
    於被上訴人指證上訴人散佈、傳播不實之文字致工會受損害
    等情，說明如下：(一)大把加倍編列理監事會議費（餐費）：
    理監事會議時，於會議後均舉辦會餐，實際上理監事會議費
    即為餐費。以往理監事會議費均編列新台幣（下同）2萬元
    至2萬5千元不等，而自第5屆大會起（甲○○當常務理事）
    卻多編為3萬6千元，顯有變相享受之嫌？上訴人此項指證，
    並非無的放矢。(二)浪費全體會員所繳之會費：工會以往舉辦
    聯誼交遊活動，大約工會補貼每位會員1千元左右，甲○○
    接任常務理事後，則工會補貼每位會員3,290元，超過以往3
    倍之多。工會舉辦自強活動，前往花蓮旅遊，竟住宿五星級
    豪華中信大飯店，極盡享樂。(三)濫編勞教費：工會自第4屆
    以前，均無編列「幹部勞教費」之名目，迨第5屆甲○○擔
    任常務理事後，即另立「幹部勞教費」之科目，編列預算花
    用。工會自第5屆大會之後，每次編列幹部勞教費為2萬5千
    元，顯有浪費公帑之嫌。(四)工會會刊版面均刊登綠色民代之
    廣告，莫非甲○○常務理事有收顧問費？以前均提供給廠商
    登廣告，然後再酌收報酬作為補貼工會之費用。工會第5屆
    大會以後，即提供給綠色民代登廣告，卻無酌收報酬，令人
    起疑？(五)揮霍經費，挪用互助金：工會之互助金，乃會員按
    期繳付作為會員福利及急難求助之用，為專款專用之經費。
    96年度第1次大會編列預算時，並未將互助金項目編入預算
    ，迨該次經費決算時，竟列入挪用互助金10萬元，非但超出
    預算，甚且違反專款專用之規定揮霍經費。又被上訴人工會
    所為該處分，於工會會員大會決議前，並未經監事會查明屬
    實；依該工會章程第11條規定，會員違反章程或其他不法情
    事，致妨害工會名譽、信用，經監事會查明屬實者，得予以
    處分，亦即經監事會調查，乃為處分會員必備法定程序。證
    人即被上訴人工會常務監事黃清來於原審審理時結證稱：「
    原告所發的文件不是事實，所以不用查明，就知道」。再問
    以「調查內容（指98年3月13日監事調查結果）有何意見？
    」答：「因為工會的小姐李秀英有接到其他友會、勞工處、
    顧問、民意代表的電話，反應有收到黑函，所以我們調查結
    果認定」，據此以觀，監事會之調查乃得自李秀英之轉述，
    顯屬傳聞而已，自非可採，況據證人李秀英於原審審理時供
    稱：伊接到友會等電話後，即向常務理事甲○○報告等語，
    可見被上訴人工會小姐李秀英並未向監事陳報，而監事亦未
    向證人李秀英查證，是本件上訴人受被上訴人工會之處分，
    並未履行監事會調查程序，難謂合法。並上訴聲明：(一)原判
    決廢棄。(二)上開廢棄部分，確認被上訴人於98年5月31日第
    6屆會員代表大會第3次會議對上訴人所為之停權2年之決議
    無效。(三)第一、二審訴訟費用由被上訴人負擔。
三、被上訴人則以：上訴人自97年9月起持續以散發黑函等方式
    散佈謾罵、毀謗本工會及理監事之言論予本會會員、顧問、
    市政府及各友會、民意代表，其中充斥「大把的加倍編列理
    監事餐費…變相享受倒是有？」「破天荒的奢侈、浪費全體
    會員辛苦打拼血汗錢所繳會費」「監事會無功能明辨是非，
    又不懂職監督…白浪費又欺騙不懂之會員偷渡勞教費」「不
    明事理，不懂飲水思源，又幼雅無常識，鴨蛋比雞腿！得了
    便宜又賣乖」「還無恥的批判吾」「大把耗損經費…因為是
    開（花）大家的『免驚』！又拉會員多自付圖利商人」「會
    刊版面圖利綠色民代作廣告」「莫非吳常務有收受顧問費利
    益」「揮霍經費…挪用互助金」等不實及妨害名譽之文字，
    不堪其擾，致被上訴人會務執行困擾，已妨害被上訴人工會
    之名譽信用。按會員違反本會章程或其他不法情事，致妨害
    本會名譽、信用，由監事會查明屬實者，得…停權…等處分
    ，被上訴人工會章程第11條定有明文。又工會理監事有違法
    、失職時依本會章程及工會法得依程序予以解職、罷免等處
    分，工會之財務狀況有內部之監察稽核制度，並依法有查核
    之程序可循，並均受主管機關之監督，上訴人對被上訴人會
    務運作狀況縱有不滿，應循正當之管道為之，乃其竟僅因一
    人之意，多方捏造不實之言論，予以散播詆毀被上訴人，自
    有違被上訴人之章程所定互助合作、聯絡感情、保障會員權
    益之宗旨，且其行為事涉不法，並嚴重破壞被上訴人內部團
    結、名譽及形象，案經監事會調查屬實，始請理事會排入議
    程，經會員大會決議追認，並送請主管機關台南市政府同意
    予以備查，於程序或內容上，並無不當。另上訴人所稱被上
    訴人對其停權不得逾2年云云，並不可採，說明如下：(一)按
    會員之處分係會員大會之職權，被上訴人之章程第21條定有
    明文，會員並無任期之規定，更與理監事任期無關（上訴人
    所指第6屆、第7屆云云，均係理監事之任期），關於懲戒之
    處分合於章程及法規所定之程序時，自應遵守。(二)會員大會
    為被上訴人工會之最高意思機關，對於依規定需經會員大會
    決議之事項，均屬自治事項，除有明顯之違法外，自應尊重
    其決定，上訴人主張被上訴人會員大會之決議內容違法，自
    應舉證證明違反何法律規定。(三)上訴人既經被上訴人會員大
    會以多數表決決議停權，如上所述會員並無任期規定，除有
    欠會費經除名等情事外，原則上為終身會員，是上訴人縱參
    選下屆理監事，因投票者仍為同一批會員，是其當選之機會
    可謂甚微，故上訴人指稱被上訴人之決議有剝奪其被選舉權
    之虞，乃係會員大會決議之附隨效果，且據上所述，亦無何
    違法或不合理、顯失公平。又上訴人指常務理事巧立名目編
    列勞教費乙情有所不實，蓋提昇勞工教育為工會成立之主要
    宗旨之一，台南市各工會多列有該項會用，且為主管機關會
    務評鑑重要一環，該項費用亦編入被上訴人工會年度預、決
    算可稽，並經會員大會追認，自無違法。上訴人另指被上訴
    人聘任顧問且支付顧問費，而圖利他人云云，更屬不實，蓋
    被上訴人工會之顧問並非均係民進黨民代，國民黨籍或其他
    政黨屬性者均有。所聘顧問均係無給職，提供會員有諮詢、
    扶助之管道，按理工會應支付費用予顧問，但所有顧問均免
    費服務，理應加以敬重，上訴人卻反誣指其等私下謀得不利
    利益，良心何安？上訴人任被上訴人工會常務理事期間，確
    將會刊版面提供廠商登廣告收取費用，然實際上仍需花錢向
    廠商訂貨，始有辦法招來登廣告之商家；自本屆理事會起即
    決議會刊不作商業用途，原廣告版面刊登顧問訊息及捐助廠
    商之廣告，屬禮尚往來性質，並不收費，此是理事會之職權
    ，豈容上訴人置喙。上訴人所述「揮霍經費、挪用互助金」
    ，實為本會一般經費因辦理活動所需應動支定期存款，但勢
    必損及定存利息，遂經理事會同意暫支互助金10萬元支應，
    且明載於年度歲出決算書上，並向會員大會報告；按上訴人
    擔任常務理事時於88年購買會館因經費不足，挪用二項經費
    （勞保保證金、退職準備金）本會作為如為不當，上訴人豈
    不自打嘴巴。主管機關（市政府勞工處）每年一次會務評鑑
    ，針對工會福利、帳目、公文等項進行評鑑，其重要項目就
    是要做好會員福利（取之會員、用之會員），本會已連續5
    年列為優等（甲○○上任後）上訴人因個人心態問題作祟，
    竟公然發函反對本會做好福利給會員，認為是奢侈、浪費，
    顯然違背廣大會員需求，顛倒是非，會員不勝其擾，均要求
    本會處置。按會員之處分係會員大會之職權，被上訴人之章
    程第21條定有明文，且會員並無任期之規定；系爭停權處分
    之決議，係監事會建議處理，並經理事會於開會通知列載，
    於98年5月31日會員大會時經會員投票表決通過，與理監事
    任期無關。此次上訴人停權2年之過程完全依本會章程規定
    作業，於98年5月31日第6屆第3次會員大會會員以無記名投
    票方式表決，同意票305票、不同意106票，通過停權2年議
    決，上級主管機關官員全程在場監督、指導，會中亦讓上訴
    人申訴；上訴人也於本案審理後即四處陳情，經被上訴人工
    會瞭解，主管機關勞工處亦曾回文給上訴人，其內容如對上
    訴人有利，為何不見上訴人提出，著實令人費解，其所述均
    屬辯解之詞等語，資為抗辯。並答辯聲明：(一)上訴駁回。
    (二)第二審訴訟費用由上訴人負擔。
四、兩造對下列事項，並不爭執，堪信為實：（見原審卷第111
    頁反面、本院卷第22頁反面、第105頁反面）
（一）上訴人為被上訴人職業公會之會員，被上訴人於98年5月
      31日召開第6屆第3次會員大會時，以上訴人違反該會章程
      第3章第11條為由，由超過出席人數半數同意通過監事會
      之提案，決議將上訴人停權2年，期間自98年6月1日至100
      年5月31日，該次會員大會會議紀錄並送台南市政府同意
      備查在案，有上訴人提出臺南市廣告服務職業工會分別於
      98年6月1日所發南市廣工國字第020號函、98年6月3日所
      發南市廣工國字第025號函、臺南市廣告服務職業工會98
      年5月31日第6屆第3次會員大會記錄及臺南市政府98年6月
      9日南市勞資字第09800601500號函文各乙件在卷足憑（見
      原審卷第5、32頁、第34至36頁、第70頁）。
（二）上訴人曾寄發或交付3份函件（如被上訴人於原審98年8月
      24日出具答辯狀附件1至3所示）予被上訴人工會所屬之會
      員，有上開函件3份在卷可稽（見原審卷第24-26頁）。
（三）被上訴人第6屆理監事之任期，自96年4月1日至99年3月31
      日止。
五、上訴人主張伊並無違反章程之情事，且被上訴人理事之任期
    僅至99年3月31日，竟決議予上訴人停權處分2年，即自98年
    6月1日至100年5月31日，顯然跨越第7屆大會，非第6屆大會
    所能決議者，且監事會未踐行調查程序，即提出本件議案，
    該決議有違工會章程之規定，應為無效云云，惟為被上訴人
    所堅決否認，並以前開情詞置辯。茲本件應審究者厥為：系
    爭決議是否有無效之原因？亦即：決議上訴人停權之期間跨
    越理監事任期及監事會未盡查明之責，是否造成系爭決議無
    效？上訴人有無違反臺南市廣告服務職業工會章程第11條規
    定會員有妨害本會名譽之情形？被上訴人將上訴人停權2年
    ，是否於法有據？經查：
（一）按會員之處分及除名應經被上訴人會員大會之決議，為被
      上訴人之章程第21條所明定（見原審卷第10頁、第28頁反
      面），另被上訴人所屬理監事依章程第15條規定固有3年
      任期之限制，惟被上訴人會員資格經被上訴人審查合格並
      繳納各項費用即成為被上訴人會員，並無期間之限制，除
      經被上訴人除名，否則不會喪失會員之資格，此觀之被上
      訴人章程第三章有關會員之規定自明（見原審卷第7至8、
      27頁），本件上訴人係由監事會根據上訴人所發妨害被上
      訴人名譽之函文而召開會議，決議提案並經被上訴人會員
      大會以無記名方式決議停權2年，程序上合於章程之規定
      ，與理事之任期無涉。另外，上訴人指稱被上訴人監事會
      未履行調查程序云云，惟據證人黃清來於原審98年9月30
      日言詞辯論時證述：「因為原告發很多黑函給本會會員，
      我自己也有收到，收到的會員會拿到工會來檢舉函文有署
      名是原告所發的文件」「因為工會小姐李秀英有接到其他
      友會、勞工處、顧問、民意代表的電話，反應有收到該黑
      函，所以我們會再調查，結果認定原告有散播給其他人」
      等語（見原審卷第86頁）；及證人李秀英於原審98年10月
      14日言詞辯論時證述：「我第一次知悉是在我到總工會時
      ，工會小姐問我為何傳真文件？但我覺得很奇怪表示我沒
      有傳真，她就拿給我看。工會會員配偶去上保姆課時，在
      地上發現有函件，後來有拿來給我看。會員有親自到工會
      反應，也有接到友會會務的電話，並問我怎麼了為何工會
      鬧哄哄，工會也不處理，並有表示是因為接到原告的信件
      。……」「我跟常務理事報告乙○○傳真給別的工會這件
      事」「工會會員到工會來第一個見到我，就會說接到信函
      很煩，問我為何工會都沒有處理」等語（見原審卷第95頁
      反面至96頁），可見上訴人或以發函或以傳真方式散播足
      以貶損被上訴人工會及其理監事個人評價之言論（詳後述
      ），顯已達眾所皆知之程度。因此，被上訴人之監事會應
      可輕易查證上訴人前揭行為至明，且上訴人亦自認有前揭
      行為（見不爭執事項第二點），是上訴人主張其停權期間
      跨越理監事任期及監事會未盡查明之責，其決議無效云云
      ，顯屬無據，不足採取。
（二）再按言論自由為人民之基本權利，憲法第11條有明文保障
      ，國家應給予最大限度之維護，俾其實現自我、溝通意見
      、追求真理及監督各種政治或社會活動之功能得以發揮。
      惟為兼顧對個人名譽、隱私及公共利益之保護，法律尚非
      不得對言論自由依其傳播方式為合理之限制（司法院大法
      官會議釋字第509號解釋）。是行為人以善意發表言論，
      對於可受公評之事而為適當之評論，固應受言論自由之保
      護，惟倘行為人係出於明知不實故意捏造，或因過失、輕
      率、疏忽而不知其真偽，而陳述足以損害他人名譽之不實
      言論，即屬不法侵害他人之名譽。又按民法上名譽權之侵
      害非即與刑法之誹謗罪相同，名譽有無受損害，應以社會
      上對個人評價是否貶損作為判斷之依據，苟其行為足以使
      他人在社會上之評價受到貶損，不論其為故意或過失，均
      可構成侵權行為，其行為不以廣佈於社會為必要，僅使第
      三人知悉其事，亦足當之；名譽為人格之社會評價，名譽
      有無受侵害，應以社會上對其評價是否貶損以為斷。刑法
      上妨害名譽罪之成立，固以公然侮辱或意圖散布於眾而指
      摘或傳述足以毀損他人名譽之事為要件。惟在民法上，若
      已將足以毀損他人名譽之事表白於特定第三人，縱未至公
      然侮辱之程度，且無散布於眾之意圖，亦應認係名譽之侵
      害，蓋既對於第三人表白足以毀損他人名譽之事，則其人
      之社會評價，不免因而受有貶損（最高法院90年台上字第
      646號判例、86年度台上字第305號判決參照）。又按被上
      訴人之理、監事會，屬被上訴人之常設組織。依被上訴人
      章程第22條第2、3、6款規定，理事會之重要職權為：處
      理工會之一切事務，對外代表工會、執行會員（代表）大
      會之決議、編訂年度經費收支預算，依法報審等；另依同
      章程第24條第1、2款規定，監事會之重要職權為：監察理
      事會執行會員（代表）大會之決議、稽核本會經費之收支
      及其他有關財務事項等；會員大會則為被上訴人工會之最
      高意思機關，對於依規定需經會員大會決議之事項，均屬
      自治事項，除有明顯之違法外，自應尊重其決定，以上有
      該章程在卷可稽（見原審卷第10至11頁、第28頁反面；第
      11、29頁）。而同章程第11條約定：「會員違反本會章程
      或其他不法情事，致妨害本會名譽、信用，由監事會查明
      屬實者，得按其情節輕重，分別予以警告、停權、罰款除
      名等處分」（見原審卷第8頁、第27頁反面）。查本件上
      訴人停權提案係以上訴人違反被上訴人章程第11條經監事
      查明屬實，並經第6屆第3次理、監事會議議決停權2年，
      並提起大會複決，決議結果；以無記名投票方式表決，出
      席人數498人次，投同意票者計305票，不同意票者計106
      票，超過出席人數之半數通過停權處分案等情，有被上訴
      人提出臺南市廣告服務職業工會98年5月31日第6屆第3次
      會員大會記錄1件在卷可稽（見原審卷第34至36頁），並
      為上訴人所不爭執，惟上訴人否認其有違反該條規定之情
      事，然觀諸上訴人所交付會員之信函內容載述：「監事會
      無功能明辨是（應為事）理，又不懂職權監督而當起乖乖
      牌隨應人浪費欺騙」、「偷渡勞改費」「大把的加倍編列
      理監事餐費、變相享受利益」「前日函，是非自有公理、
      有憑據與實力，而非不明事理，不懂飲水思源，又幼稚無
      常識，鴨蛋比腿，得了便宜又賣乖，如真英明能幹，請
      自出創新會試看，作事起步難，而……本人出錢出力，（
      他）有否，……（他）站一旁作老大？只出2,000元贊助
      購，還無恥的批判吾」、「揮霍經費……挪用互助金」
      、「卻將會刊版面圖利綠色民意代表作廣告？莫非吳常務
      有收受顧問費利益」、「吳常務理事個人意識形態、思維
      不健康及行政不中立的違反規則，硬將工會貼綠色某黨標
      籤」等語（見原審卷第24至26頁、第72至74頁、本院卷第
      29至31頁），不僅直接表明其指摘之對象即為被上訴人之
      理監事會組織及幹部，亦空言指訴被上訴人內部組織及幹
      部有不法之情事，乏具體之描述，純屬謾罵、臆測之詞，
      在在均表明對於被上訴人會務運作之貶抑評價，依社會一
      般通念，客觀上顯足以貶損他人對被上訴人之社會評價，
      而侵害被上訴人之名譽，堪予認定。設若上訴人認理監事
      個人有失職之情事，理應依工會章程及工會法循正常管道
      予以解職或罷免處分，如有違法之情事，更應循法定程序
      向有偵查犯罪權限之機關提出告發，由其調查，以正視聽
      ，而非恣意以文書方式向第三人散發空言指摘被上訴人之
      理監事有何背信或侵占之情事，致第三人對被上訴人會務
      之運作產生疑慮，破壞會員間之團結及互信，顯不利被上
      訴人會務之推展。故而，被上訴人第6屆第3次理、監事會
      議以上訴人違反臺南市廣告服務職業工會章程第11條規定
      會員有妨害本會名譽之情形，議決將上訴人停權2年，並
      提起會員大會複決通過，洵屬於法有據，並無不當。因之
      ，上訴人主張其未妨害被上訴人工會名譽，並無違反章程
      情事云云，顯有不實，無可採取。
六、綜上所述，上訴人屢散發黑函謾罵、毀謗被上訴人及其理監
    事之不實及妨害名譽之言論等，致被上訴人會務執行困難，
    不堪其擾，難謂無妨害被上訴人名譽之情形，上訴人所辯其
    先後函寄給被上訴人工會會員3紙，均係對事不對人，自始
    並無毀謗被上訴人名譽之意云云，並無足採。則被上訴人依
    據其工會章程第11條之規定，決議處分上訴人停權2年，洵
    屬有據，應無不當。從而，上訴人請求確認被上訴人於98年
    5月31日召開之第6屆會員代表大會第3次會議對上訴人所為
    之停權2年之決議無效，即無理由，不應准許。原審為上訴
    人敗訴之判決，經核於法並無不合，上訴人上訴意旨猶執陳
    詞，指摘原判決有不當之處，求予廢棄改判，為無理由，應
    予駁回。
七、本件待證事證已臻明確，兩造其餘主張及攻擊或防禦方法，
    並提之證據資料，經核與本判決結果不生影響，爰不予一一
    詳為論述，併此敘明。
八、據上論結，本件上訴為無理由，依民事訴訟法第449條第1項
    、第78條，判決如主文。
中    華    民    國    99    年    4     月    13    日
                    民事第三庭    審判長法  官  黃崑宗
                                        法  官  蘇重信
                                        法  官  王浦傑
上為正本係照原本作成。
如對本判決上訴，須於判決送達後20日內向本院提出上訴狀，未
表明上訴理由者，應於上訴後20日內，向本院提出理由書（須附
繕本）。依法須繳納裁判費並應委任律師為訴訟代理人，始得上
訴。
中    華    民    國    99    年    4     月    14    日
                                        書記官  廖英琇
【附記】
民事訴訟法第466條之1：
(1)對於第二審判決上訴，上訴人應委任律師為訴訟代理人。但上
  訴人或其法定代理人具有律師資格者，不在此限。
(2)上訴人之配偶、三親等內之血親、二親等內之姻親，或上訴人
  為法人、中央或地方機關時，其所屬專任人員具有律師資格並
  經法院認為適當者，亦得為第三審訴訟代理人。
民事訴訟法第466條之2第1項：
  上訴人無資力委任訴訟代理人者，得依訴訟救助之規定，聲請
  第三審法院為之選任律師為其訴訟代理人。

司法院資訊處製作；財團法人民間司法改革基金會備份。
